臺灣高等法院民事判決
111年度上字第779號
上  訴  人  張寶玉    

被 上訴 人  欣盈企業有限公司


法定代理人  林欣盈  

上列當事人間請求遷讓房屋事件，上訴人對於中華民國111年4月
29日臺灣新北地方法院109年度訴字第976號第一審判決提起上訴
，本院於111年9月28日言詞辯論終結，判決如下：
    主      文
上訴駁回。
第二審訴訟費用由上訴人負擔。　　　　
    事實及理由
壹、程序方面：
一、被上訴人經合法通知，未於言詞辯論期日到場，核無民事訴
    訟法第386條所列各款情形，爰依上訴人之聲請，由其一造
    辯論而為判決。　　
二、按所謂當事人適格者，乃就為訴訟標的之特定權利或法律關
    係，得為當事人而實施訴訟、並受裁判之資格也，於給付訴
    訟，主張在私法上有請求權，或就該請求權有處分權或管理
    權之人，其原告當事人即為適格；原告主張某人為私法上請
    求權之義務人，並以該人為被告，其被告當事人適格即無欠
    缺，至於該被告於實體法上是否負有給付義務，乃原告之訴
    有無理由之問題而已。查被上訴人起訴時係主張其為如附表
    所示不動產（下分稱系爭房屋、土地，合稱系爭房地）之所
    有權人，依民法第767條第1項前段、第179條規定，訴請無
    權占有人上訴人遷讓房屋並給付相當於租金之不當得利，其
    只須主張上訴人為系爭房屋之無權占有人，被告當事人適格
    即無欠缺。上訴人辯稱被上訴人未以系爭房屋出名登記人陳
    建利為共同被告，當事人適格有欠缺云云，顯有誤認，合先
    說明。
貳、實體方面：　　
一、被上訴人主張：
　㈠伊於民國109年2月11日原法院108年度司執字第17256號強制
    執行事件（下稱系爭執行程序）拍賣程序（下稱系爭拍賣程
    序），得標買受系爭房地，並於同年3月12日取得系爭房地
    所有權，惟上訴人無權占有系爭房屋，爰依民法第767條第1
    項前段規定，請求上訴人遷讓返還系爭房屋。
　㈡上訴人無權占用系爭房屋，因此獲有相當於租金之不當得利
    ，伊自得依民法第179條規定，請求上訴人自起訴狀繕本送
    達翌日起，至返還系爭房屋之日止，按月給付新臺幣（下同
    ）21,146元等語（未繫屬本院部分不予贅述）。
二、上訴人抗辯：
  ㈠系爭房地為伊所有，伊於97年6月9日將系爭房地信託登記予
    訴外人陳建利，嗣與陳建利於105年7月13日在臺北市北投區
    調解委員會調解成立，做成105年民調字第220號調解書（下
    稱系爭調解書），確認系爭房地係伊借名登記在陳建利名下
    。系爭調解書與確定判決有同一效力，被上訴人就同一標的
    之系爭房屋再提起本件訴訟，違反一事不再理。
  ㈡伊持系爭調解書向新北市新莊地政事務所申請塗銷陳建利之
    登記並回復登記為伊所有，惟遭新北市新莊地政事務所駁回
    ，伊已提起行政訴訟，則於行政爭訟尚未終結前，執行法院
    應駁回被上訴人拍賣之聲請。詎執行法院違法執行，系爭拍
    賣程序及被上訴人拍定之應買行為均無效；且系爭執行程序
    拍賣公告亦載明為不點交，是被上訴人不得請求伊遷讓返還
    系爭房屋。
　㈢伊既為系爭房地之所有權人，被上訴人請求伊給付相當於租
    金之不當得利，即無理由；且系爭房屋亦無每月35,243元之
    行情等語。
三、原審為被上訴人一部勝訴、一部敗訴之判決，即判命上訴人
    ：㈠將系爭房屋遷讓返還予被上訴人；㈡自109年4月28日起至
    遷讓返還系爭房屋之日止，按月給付被上訴人21,146元；另
    駁回被上訴人其餘之訴（被上訴人未就敗訴部分聲明不服，
    非本院審理範圍）。上訴人提起上訴，聲明為：㈠原判決不
    利於上訴人部分廢棄；㈡上開廢棄部分，應改判：⒈被上訴人
    之訴駁回。⒉確認系爭拍賣與拍賣登記偽造，無效。應撤銷
    拍賣暨應塗銷被上訴人之登記。被上訴人應將系爭房屋及屋
    內動產回復原狀交還上訴人。⒊被上訴人應自109年2月11日
    違反參與拍賣日起至塗銷登記日止按月給付上訴人35,243元
    ；㈢第一、二項聲明，願供擔保請准宣告假執行。
四、兩造不爭執之事項：
　㈠上訴人於105年7月13日與陳建利就系爭房地成立調解，陳建
    利同意於系爭調解書經法院核定後1個月內，將系爭房地返
    還回復登記為上訴人名義；該調解書於同年月26日經法院核
    定（見原審卷㈠第67頁）。　
　㈡上訴人於105年7月29日向新北市新莊地政事務所申請將系爭
    房地所有權由陳建利移轉登記予上訴人，經該所於同年8月2
    3日以上訴人未補正土地增值稅及契稅為由，駁回上訴人之
    申請。上訴人對該駁回申請之行政處分提起行政訴訟，臺北
    高等行政法院於107年1月4日以106年度訴字第296號判決駁
    回上訴人之訴，上訴人對該判決提起上訴，經最高行政法院
    於同年5月31日以107年度裁字第762號裁定駁回上訴（見本
    院卷第79-94頁）。
  ㈢陳建利之債權人星展（台灣）商業銀行股份有限公司（下稱
    星展銀行）於108年間以臺灣士林地方法院106年度司票字第
    1102號民事裁定為執行名義，對系爭房地為強制執行，由原
    法院以系爭執行事件受理（見外放系爭執行事件影卷）。
　㈣被上訴人於109年2月11日系爭拍賣程序得標買受系爭房地，
    獲執行法院於同年月25日發給權利移轉證書（見原審卷㈠第1
    3-15頁），並於同年3月12日辦妥所有權移轉登記（見原審
    卷㈠第17-19頁登記謄本）。　
五、按所有人對於無權占有或侵奪其所有物者，得請求返還之。
     對於妨害其所有權者，得請求除去之。有妨害其所有權之
    虞 者，得請求防止之，民法第767條第1項定有明文。經查
    ：
  ㈠被上訴人經由系爭拍賣程序買受系爭房地，並已取得系爭房
    地所有權（參見兩造不爭執之事項㈣）。上訴人自認系爭房
    屋原由其占有使用之事實，惟抗辯系爭房地為其所有，僅借
    名登記於陳建利名下，系爭拍賣應屬無效，其為有權占有人
    云云。本院基於下列事證，認上訴人所辯無理：
　⒈系爭房地原為上訴人所有，借名登記於陳建利名下，嗣經陳
    建利與上訴人就系爭房地爭議成立調解，約定陳建利應將系
    爭房地回復登記予上訴人，雖有經法院核定之調解書可佐（
    參見兩造不爭執之事項㈠）。惟不動產借名登記契約為借名
    人與出名人間之債權契約，出名人依其與借名人間借名登記
    契約之約定，通常固無管理、使用、收益、處分借名財產之
    權利，然此僅為出名人與借名人間之內部約定，其效力不及
    於第三人。則在陳建利尚未依約將系爭房地所有權移轉登記
    予上訴人前，系爭房地即遭陳建利之債權人星展銀行聲請強
    制執行（參見兩造不爭執之事項㈡、㈢），嗣由被上訴人拍定
    買受，應認陳建利為有權處分人，被上訴人自已合法取得系
    爭房地之所有權（最高法院106年度第3次民事庭會議決議參
    照）。上訴人徒以其與陳建利就系爭房地締有借名登記契約
    為據，以上述情詞置辯，洵無足採。
　⒉又系爭調解書業經法院核定，依鄉鎮市調解條例第27條第2項
    規定，固與民事確定判決有同一之效力。然確定給付判決之
    效力，不及於為該判決訴訟標的以外之法律關係及為該判決
    當事人以外之第三人（最高法院107年度台上字第322號判決
    參照）。而系爭調解書之當事人為上訴人與陳建利，訟爭之
    法律關係則為其等間因借名登記契約所生爭議，與本件訴訟
    之當事人、訴訟標的法律關係均不相同，是系爭調解書之既
    判力並不及於被上訴人甚明。從而被上訴人提起本件訴訟，
    核無違反既判力重複起訴之問題，上訴人辯稱被上訴人起訴
    違反一事不再理原則，至屬無稽，併予指明。
  ㈡被上訴人為系爭房地之所有權人，上訴人則無得以對抗被上
    訴人之占有使用系爭房屋合法權源，業經本院認定如前，且
    上訴人為無權占有人之事實，不因系爭拍賣之拍賣公告是否
    載明拍賣後不予點交而受影響。準此，被上訴人依民法第76
    7條第1項規定，請求上訴人遷讓返還系爭房屋，即無不合。
六、次按無法律上之原因而受利益，致他人受損害者，應返還其
    利益，依其利益之性質不能返還者，應償還其價額，民法第
    179條、第181條但書分別定有明文。經查：
  ㈠上訴人自本件起訴狀繕本送達翌日即109年4月28日（見原審
    卷㈠第31頁送達證書）起仍無權占有使用系爭房屋，因此受
    有使用系爭房屋之利益，致被上訴人受有損害，該等利益依
    性質不能返還，被上訴人自得請求上訴人償還相當於租金之
    價額。
  ㈡又土地法第97條第1 項規定：「城市地方房屋之租金，以不
    超過土地及其建築物申報總價年息百分之十為限」。被上訴
    人請求上訴人返還相當於租金之價額，未能證明系爭房屋之
    合理租金數額，乃主張參酌前開土地法之規定以定之，堪可
    採取。而系爭房屋坐落於新北市三重區重安街，附近有集美
    國小、菜寮公園、新北市立圖書館三重南區分館、捷運菜寮
    站，有網路地圖為憑（見原審卷㈠第37頁）。本院審酌上情
    及該屋周邊環境、工商業繁榮程度、上訴人對系爭房屋使用
    之經濟價值等情狀，認應以系爭土地申報地價加系爭房屋價
    額年息6%計算上訴人應返還之不當得利價額。
  ㈢查系爭土地之面積為1,672.97平方公尺，被上訴人之應有部
    分為59/10000，且該土地109年1月之申報地價為每平方公尺
    23,222元（見原審卷㈠第17頁謄本），系爭房屋109年2月拍
    定之價格為400萬元（見原審卷㈠第15頁權利移轉證書）。基
    此計算，被上訴人自109年4月28日起至遷讓返還系爭房屋之
    日止，按月應返還之不當得利價額為21,146元【（23,222×1
    ,672.97×59/10000＋4,000,000）×0.06÷12＝21,146.06，小數
    點以下四捨五入】。
七、綜上所述，被上訴人依民法第767條第1項、第179條規定，
    請求上訴人遷讓返還系爭房屋，及自109年4月28日起至遷讓
    返還系爭房屋之日止，按月給付被上訴人21,146元，為有理
    由，應予准許。從而原審就此為上訴人敗訴之判決，並無不
    合。上訴論旨指摘原判決此部分不當，求予廢棄改判，為無
    理由，應駁回上訴。至上訴人另就原審所提反訴部分亦聲明
    上訴（即上訴聲明㈡⒉、⒊，見本院卷第163-164頁），因原審
    業以上訴人未繳交反訴裁判費，並不合法為由，另行裁定駁
    回反訴（見原審卷㈢第499-500頁），而未就反訴為實體裁判
    ，上訴人對反訴部分聲明上訴，亦非有理。
八、本件事證已臻明確，兩造其餘之攻擊或防禦方法及所用之證
    據，經本院斟酌後，認為均不足以影響本判決之結果，爰不
    逐一論列，附此敘明。
九、據上論結，本件上訴為無理由，爰判決如主文。
中　　華　　民　　國　　111 　年　　10　　月　　12　　日
                  民事第十二庭  
                        審判長法  官  陳婷玉
                              法  官  林晏如
                              法  官  毛彥程
正本係照原本作成。
如不服本判決，應於收受送達後20日內向本院提出上訴書狀，其
未表明上訴理由者，應於提出上訴後20日內向本院補提理由書狀
（均須按他造當事人之人數附繕本）上訴時應提出委任律師或具
有律師資格之人之委任狀；委任有律師資格者，另應附具律師資
格證書及釋明委任人與受任人有民事訴訟法第466條之1第1項但
書或第2項所定關係之釋明文書影本。如委任律師提起上訴者，
應一併繳納上訴審裁判費。
中　　華　　民　　國　　111 　年　　10　　月　　12　　日
　　　　　　　　　　　　　    書記官  賴以真　　　　　
附表：
土地      編號 土地坐落 地號 面積(平方公尺)  權利範圍 1 新北市○○區○○段 0000 1,672.97  59/10000 建物      編號 基地坐落 建號 面積(平方公尺)  權利範圍   門牌號碼 主建物 陽台  1 新北市○○區○○段0000地號 0000 58.62 9.61 全部   新北市○○區○○街00號16樓之2